【裁判字號】    96,訴,2737
【裁判日期】    970318
【裁判案由】    拆屋還地
【裁判全文】
臺灣臺北地方法院民事判決              96年度訴字第2737號
原      告  甲○○
訴訟代理人  陳明宗律師
被      告  丙○○即台北市私立丁○○○○○托兒所
被      告  乙○○
上二人共同
訴訟代理人  周德壎律師
上列當事人間請求拆屋還地事件，本院於民國97年2月26日辯論
終結，判決如下：
    主      文
被告應將坐落臺北市○○區○○段二小段545地號土地如複丈成
果圖所示之甲部分騰空後，返還原告及全體共有人。
訴訟費用由被告負擔。
本判決於原告以新臺幣貳佰貳拾萬元供擔保後，得假執行。
但被告以新臺幣陸佰陸拾捌萬仟壹佰零捌元為原告供擔保，得
免為假執行。
    事實及理由
一、按訴狀送達後，原告不得將原訴變更或追加他訴。但請求之
    基礎事實同一者，不在此限，民事訴訟法第255條第1項第2
    款定有明文。查，原告起訴時係聲明請求被告應將坐落臺北
    市○○區○○段二小段545地號土地之空地部分返還原告及
    全體共有人，並陳明願擔保，請准宣告假執行。嗣於審理中
    變更請求為：被告應將坐落臺北市○○區○○段二小段545
    地號土地上，如複丈成果圖所示之甲部分，騰空返還原告及
    全體共有人。依上開說明，核無不合，應予准許。
二、原告主張如下：
（一）坐落臺北市○○區○○段二小段545地號土地（重測前為
      朱厝崙段195-17地號，下稱系爭土地），權利範圍1/4，
      及其上門牌號碼臺北市○○區○○路114巷6號房屋（下稱
      系爭房屋）3樓，權利範圍全部，為原告於民國92年12月
      15日因拍賣而取得所有權，並完成所有權移轉登記。原告
      與被告乙○○及其他共有人共有系爭土地，被告乙○○未
      經原告同意，擅自出租系爭土地空地部分予被告丙○○，
      供其經營獨資商號臺北市私立丁○○○○○托兒所（下稱
      癸○托兒所），被告丙○○無正當權源，占用系爭土地空
      地部分迄今等語。爰依民法第767條前段、第821條規定，
      提起本訴等語。
（二）兩造間就系爭房屋未訂立分管契約：系爭房屋起造人及建
      物第一次登記所有權人為被告乙○○及伊之未成年子女三
      人，被告乙○○不得自己代理未成年子女成立分管契約，
      亦無默示成立分管契約。
（三）系爭土地之空地於被告丙○○承租使用前，係供停車使用
      ，並無由被告乙○○專用之事實，亦未訂立分管契約，依
      公寓大廈管理條例第7條及第23條規定為共用部分，不得
      約定為專用部分，亦未記載於規約，被告乙○○出租系爭
      土地之空地未得原告及共有人全體同意，變更使用執照圖
      說及消防設計圖僅證明主管機關允許系爭土地作為露天戶
      外遊戲場使用，非代表被告乙○○（原告誤載為原告）有
      權專用。
（四）聲明：被告應將坐落臺北市○○區○○段二小段545地號
      土地上，如複丈成果圖所示之甲部分，騰空返還原告及全
      體共有人。原告願擔保，請准宣告假執行。
二、被告答辯如下：
（一）系爭土地空地本即空地，殊無騰空必要，原告非單獨所有
      權人，無權請求被告返還。
（二）系爭土地空地有分管契約存在：被告乙○○原為系爭土地
      之單獨所有權人，與訴外人戊○○、己○○、庚○○即原
      告之未成年子女共同為起造人，於67年8月31日興建完工
      系爭房屋，被告乙○○登記為系爭房屋一樓之所有權人，
      二、三、四樓所有權人依序為戊○○、己○○、庚○○，
      興建時約定系爭土地空地由一樓所有權人分管，二、三、
      四樓所有權人則由系爭房屋北側之公共樓梯出入，嗣被告
      乙○○將系爭房屋三樓出賣予訴外人蘇先生，蘇先生知悉
      系爭土地空地有分管約定而無爭執，默示成立分管契約，
      由系爭房屋外觀可得知系爭土地空地有分管約定。被告乙○○出租系爭房屋一樓予被告丙○○，約定系爭土地空地
      由被告丙○○所使用，原告經由法院拍賣取得系爭房屋三
      樓，通常可得而知系爭土地空地有分管契約，應受分管契
      約之拘束。
（三）系爭土地空地約定分管係於67年間，不受施行在後之公寓
      大廈管理條例之拘束，且非公寓大廈管理條例第7條、第3
      3條規定所稱之共用部分。
（四）系爭土地空地於81年3月13日經主管機關臺北市工務局核
      准變更使用執照，規劃為露天遊戲場供一樓幼兒園使用，
      於被告丙○○承租前，已作為幼兒園相同目的使用，並免
      設停車位，且系爭房屋面臨之龍江路114巷土地被徵收拓
      寬，不能劃設停車位。
（五）聲明：原告之訴及其假執行之聲請均駁回。如受不利判決
      ，願供擔保，請准宣告免為假執行。
三、二造不爭執事實：
（一）原告於92年12月15日因拍賣取得坐落臺北市○○區○○段
      二小段545地號土地，權利範圍1/4，及其上門牌號碼臺北
      市○○區○○路114巷6號3樓房屋，權利範圍全部，並完
      成所有權移轉登記。
（二）原告與被告乙○○及其他共有人共有系爭土地。
（三）被告乙○○出租系爭土地空地部分予被告丙○○。
四、本件原告主張被告無權占有系爭共有土地，請求返還系爭土
    地予原告及其他共有人一節，被告則以前揭情詞置辯。茲就
    兩造爭執分敘如下：
（一）本件被告主張被告乙○○原為系爭土地之單獨所有權人，
      與戊○○、己○○、庚○○即原告之未成年子女共同為起
      造人，於67年8月31日興建完工系爭房屋，被告乙○○登
      記為系爭房屋一樓之所有權人，二、三、四樓所有權人依
      序為戊○○、己○○、庚○○等情，有被告所提出之土地
      所有權狀及竣工圖等件影本（本院卷第28、29頁），且經
      本院向臺北市建築管理處調取建築物變更使用執照卷宗查
      明屬實，原告對此復不爭執，自足信為實在。
（二）被告辯稱：興建房屋時即約定系爭土地空地由一樓所有權
      人分管，二、三、四樓所有權人則由系爭房屋北側之公共
      樓梯出入，嗣被告乙○○將系爭房屋三樓出賣予蘇先生，
      蘇先生知悉系爭土地空地有分管約定而無爭執，默示成立
      分管契約，由系爭房屋外觀可得知系爭土地空地有分管約
      定等語。查：
    (1)關於被告辯稱系爭土地有分管契釣部分：按之父母為其未
      成年子女之法定代理人，民法第1086條第1項定有明文。
      又代理人非經本人之許諾，不得為本人與自己之法律行為
      ，亦不得既為第三人之代理人，而為本人與第三人之法律
      行為。則為民法第106條前段所明定。本件被告乙○○自
      承系爭房屋係由其自身與其當時之未成年子女戊○○、己○○、庚○○共同為起造人所興建，則於分配後，被告乙○○為系爭房屋一樓之所有權人，而二至四樓之所有權人
      為其未成年子女，由被告乙○○為其法定代理人，渠等均
      為系爭土地之共有人，如渠等以作成分管契約，依上開民
      法第106條前段規定，尚不得由被告乙○○代理其子女與
      自己為該分管契約。而被告乙○○亦不能提出已有其他合
      法之代理人與其達成分管契約之證明，則被告乙○○辯稱
      系爭土地有由一樓房屋所有權人專用之分管契約，尚無可
      取。
    (2)關於被告辯稱系爭土地有默示分管契約部分：按所謂默示
      之意思表示，係指依表意人之舉動或其他情事，足以間接
      推知其效果意思者而言，若單純之沉默，則除有特別情事
      ，依社會觀念可認為一定意思表示者外，不得謂為默示之
      意思表示 (最高法院著有29年上字第762號判例意旨參照)
      。本件經訊問證人即系爭房屋所在之臺北市中山區壬○里
      里長辛○○證稱：伊做了17年的里長。系爭房屋一樓伊知
      道在經營台北市私立丁○○○○○托兒所，該托兒所的旁
      邊有擺放遊戲器具之空地，在經營托兒所之前是空地，應
      該是法定空地，是建築退縮地。以前就只是空地，托兒所
      開好之後，就有兒童設施，當時約是民國八十幾年，空地
      前與巷道鄰接處有門及欄杆，在八十幾年之前是鏈子。在
      開托兒所設立之前，該部分只是一片空地，應該是這棟大
      樓的使用權等語（本院卷第120、121頁）。至於被告雖稱
      自75年間起，系爭房屋3樓出售予蘇先生，蘇先生已知悉
      系爭土地之空地，有劃歸一樓使用之約定，十餘年來均無
      爭執。然原告已否認有默示分管契約成立之情形，而被告
      乙○○就已有默示分管契約成立一節並未能舉證以實其說
      。至於被告乙○○雖稱系爭土地約定由一樓分管，任何人
      均可一目瞭然。因除竣工圖外，自系爭公寓外觀規劃，只
      有一樓能出入系爭土地，二至四樓需由北側靠西面之公共
      樓梯出入即可知悉云云，然上開竣工圖雖可看出其間出入
      處所不同，然尚難逕以此出入處所不同，即認其間有分管
      契約或默示分管契約之情形。再被告乙○○將系爭房屋一
      樓出租予被告丙○○，並由被告丙○○使用系爭土地部分
      一節雖屬實在，惟依前開說明，尚難僅以他共有人單純沈
      默未干涉，或未依法律規定請求排除侵害，即認為有默示
      分管契約之成立。綜上，被告所辯系爭土地已有由系爭房
      屋一樓所有權人專用之默示分管契約成立一節，亦非可取
      。復查，系爭房屋一樓曾經被告乙○○申請變更使用執照
      ，規劃為露天遊戲場供一樓使用，經臺北市工務局核准一
      節，為原告所不爭執，固屬實在。然依本院所調取之建築
      物變更使用執照卷宗，該變更使用執照係就系爭房屋原核
      准用途集合住宅，變更為教育托兒所。又依被告所提出之
      石權建築師事務所、臺北市工務局加蓋變更使用執照章之
      申請圖部分影本（本院卷第102頁），其下固載明「停車
      空間總樓地板面積…免設」等語，惟亦不足憑此即認已有
      分管協議之約定，是被告此部分主張，亦無從為其有利之
      認定。
五、按未經共有人協議分管之共有物，共有人對共有物之特定部
    分占有使用收益，須徵得他共有人全體之同意，如未經他共
    有人全體之同意，而就共有物之全部或一部任意占有使用收
    益，即屬侵害他共有人之權利，他共有人自得本於所有權，
    請求除去其妨害或請求向全體共有人返還其占用部分（最高
    法院83年度臺上字第541號判決意旨參照）。本件被告乙○○既未徵得系爭土地之全體共有人同意，即以將系爭土地交
    付其承租人即被告丙○○承租系爭房屋一樓時一併使用，即
    屬侵害共有人之權利，被告雖辯稱該地現為空地，無騰空之
    必要，然系爭土地現由被告丙○○使用，其上並有放置溜滑
    梯、坐椅、洗手台等，業經本院到場勘驗屬實（本院卷第35
    頁），現場既有置放物品，自有騰空之必要。則原告本於所
    有權返還請求權請求被告騰空後，將系爭土地返還原告及其
    他全體共有人，為有理由，應予准許。
六、兩造陳明願供擔保以代釋明，聲請宣告假執行或免為假執行
    ，經核並無不合，爰分別酌定相當之擔保金額宣告之。
七、本件事證已臻明確，兩造其餘主張陳述及所提之證據，經審
    酌後於本件判決結果無影響，爰不逐一論述，附此敘明。
八、綜上所論，原告之訴為有理由，依民事訴訟法第78條、第85
    條第1項前段、第390條第2項、第392條第2項，判決如主文
    。
中    華    民    國    97    年    3     月    18    日
                      民事第二庭  法  官  蔡政哲
上為正本係照原本作成
如對本判決不服，應於送達後20日內，向本院提出上訴狀
中    華    民    國    97    年    3     月    18    日
                                  書記官  曾靖雯


司法院資訊處製作；財團法人民間司法改革基金會備份。
